臺灣臺北地方法院刑事判決　　　　　　　 96年度訴字第892號
公　訴　人　臺灣臺北地方法院檢察署檢察官
被　　　告　丙○○
指定辯護人　本院公設辯護人乙○○
上列被告因偽造有價證券等案件，經檢察官提起公訴（九十六年
度偵字第四八九二號），本院判決如下：
    主  文
丙○○連續意圖供行使之用，而偽造本票，處有期徒刑壹年陸月
，減為有期徒刑玖月。扣案如附表所示「丁○○」、「陳意」為
發票人部分之偽造本票貳紙均沒收。
    事  實
一、丙○○於民國八十九年間，因經濟困難而向其鄰人甲○○借
    款週轉，惟因甲○○要求丙○○應以其車輛並簽立本票以為
    債權之擔保，詎丙○○竟基於意圖供行使之用而偽造本票及
    為自己不法所有之概括犯意，先後於附表發票日欄所示之時
    間，在其位於臺北縣新店市○○街七巷三二號二樓住處，除
    於各該本票發票人欄簽發自己姓名以為發票人外，並偽造「
    丁○○」及「陳意」之簽名各一枚而使其二人同時擔任本票
    發票人，並在本票上填妥發票日、到期日及票面金額以完成
    發票行為，而連續冒用其配偶丁○○及其父陳意（業於九十
    四年六月十四日死亡）之名義偽造如附表所示之本票，並先
    後持向甲○○行使，佯稱願以本票供作擔保向甲○○借款云
    云，致甲○○誤認丙○○之配偶及父親願意擔保債務而陷於
    錯誤予以收受後，並分別交付票據上記載之金額予丙○○。
    嗣因丙○○無力清償債務，丁○○亦否認簽發上開本票，甲○○始知受騙。丙○○於犯罪後未被有偵查犯罪職權之機關
    或公務員發覺前，即主動向臺灣臺北地方法院檢察署檢察官
    坦承上開犯行並表明願意接受裁判之意。
二、案經丙○○自首暨臺北縣政府警察局新店分局報告臺灣臺北
    地方法院檢察署檢察官偵查起訴。
    理  由
一、訊據被告丙○○對於冒用其配偶丁○○及其父親陳意之名義
    擔任發票人而偽造如附表所示本票，並持向被害人甲○○借
    款等情均不否認，惟於本院審理中辯稱：所借得之款項僅新
    台幣（下同）三十萬元，且附表所示二紙本票係同時偽造云
    云。經查：
  (一)被告因欲向被害人甲○○借款而偽造丁○○、陳意名義簽發
    如附表所示本票而偽造該二有價證券乙節，為被告坦承在卷
    （見偵查卷第六、十五頁、本院九十六年七月十二日準備程
    序筆錄第二頁、審判筆錄第四頁），核與證人丁○○所為證
    述相符（見偵查卷第三一至三三頁），並有如附表所示本票
    二紙、本院民事庭九十一年度票字第四一八六三號本票裁定
    全卷可稽（見偵查卷第三九頁），且該本票經鑑定結果，亦
    認本票上簽名筆跡與被告當庭書寫字跡相符，指紋則與被告
    指紋卡右拇指指紋相符，有內政部警政署刑事警察局九十六
    年五月九日刑鑑字第０九六００五五七五五號鑑定書可參（
    見偵查卷第四五至四七頁），是被告確實偽造如附表所示發
    票人為「丁○○」、「陳意」之本票二紙無誤。
  (二)被告雖辯稱：二紙本票係同時開立，且僅拿到三十萬元云云
    ，惟其前於警詢、偵查均一致供稱為向甲○○借款五十萬元
    、二十萬元而於票面記載發票日各偽造本票一紙等語（見偵
    查卷第六、十五頁），且與證人甲○○所為證述相符（見偵
    查卷第三十頁、本院審判筆錄第四頁），是其事後於本院準
    備程序中改稱忘記本票是否是同時開的等詞，又於本院審理
    中辯稱是同時簽發的云云，實屬卸責之詞，不足採信。
  (三)又按本票可以流通市面，為有價證券，偽造是項證券而行使
    之，本含有詐欺性質，其詐欺行為不應另行論罪，最高法院
    三十一年上字第四０九號判例意旨可資參照，而被告供述：
    有以車子質押在甲○○處，甲○○另外又要求開本票擔保，
    所以才會開這二張本票等語（見本院準備程序筆錄第二頁）
    ，是被告於本票上偽造丁○○、陳意簽名而以其二人同時擔
    任發票人，自足以使證人甲○○誤認丁○○、陳意亦有為被
    告擔保債務之意而陷於錯誤，從而，揆諸上開判例意旨，被
    告偽造如附表所示本票二紙使證人甲○○陷於錯誤而同意貸
    予款項。
  (四)綜上所述，被告辯解並非可採，本件事證明確，被告犯行已
    堪認定，應依法論科。
二、查被告行為後，刑法第二條及第三十三條業於九十四年二月
    二日修正公布，九十五年七月一日起施行。按行為後法律有
    變更者，適用行為時之法律，但行為後之法律有利於行為人
    者，適用最有利於行為人之法律，刑法第二條第一項定有明
    文。茲本條係規範行為後法律變更所生新舊法律比較適用之
    準據法，本身尚無新舊法比較之問題，於新法施行後，應一
    律適用新法第二條第一項之規定，為「從舊從輕」之比較（
    最高法院九十五年五月二十三日九十五年度第八次刑事庭會
    議決議參照）。而刑法第二百零一條第一項偽造有價證券罪
    、第三百三十九條第一項詐欺取財罪之規定雖未修正，惟其
    法定刑除有期徒刑及拘役外，尚有罰金刑，而修正後之刑法
    第三十三條第五款既已將罰金刑之最低額由銀元一元即新臺
    幣三元，提高為新臺幣一千元，比較新、舊法結果，自以被
    告行為時即修正前之刑法第三十三條第五款規定較有利於被
    告，應依刑法第二條第一項前段，適用修正前之刑法第三十
    三條第五款之規定論科。再按刑法第二條第一項之規定，係
    規範行為後「法律變更」所生新舊法比較適用之準據法。故
    如新舊法處罰之輕重相同，即無比較適用之問題，非此條所
    指之法律有變更，即無本條之適用，應依一般法律適用原則
    ，適用裁判時法（最高法院九十五年十一月七日第二十一次
    刑事庭會議決議參照），而被告行為後，刑法施行法業於九
    十五年六月十四日增訂公布第一條之一，其中第一項規定：
    「中華民國九十四年一月七日刑法修正施行後，刑法分則編
    所定罰金之貨幣單位為新臺幣」，第二項前段則規定：「九
    十四年一月七日刑法修正時，刑法分則編未修正之條文定有
    罰金者，自九十四年一月七日刑法修正施行後，就其所定數
    額提高為三十倍」，惟依被告行為時之法律即罰金罰鍰提高
    標準條例第一條前段，業將刑法分則罪名法定刑之罰金所定
    數額提高十倍，再由銀元換算為新臺幣之結果，刑法第二百
    零一條第一項、第三百三十九條第一項法定刑之罰金數額並
    無不同，對被告而言尚無有利或不利之情形，揆諸前揭說明
    ，自不生新舊法比較之問題，應依一般法律適用原則，適用
    裁判時法即刑法施行法第一條之一第一項、第二項前段之規
    定，而不再適用罰金罰鍰提高標準條例第一條前段（臺灣高
    等法院及其所屬法院九十五年十二月刑事法律座談會討論結
    論參照），併此敘明。是核被告所為係犯刑法第二百零一條
    第一項偽造有價證券罪、第三百三十九條第一項詐欺取財罪
    ，其行使偽造有價證券之低度行為為偽造有價證券之高度行
    為所吸收，偽造署押乃偽造有價證券之部分行為，均不另論
    罪。再刑法第五十五條後段牽連犯、第五十六條連續犯之規
    定業經修正公布刪除，則被告之犯行，因行為後新法已刪除
    牽連犯、連續犯之規定，此刪除雖非犯罪構成要件之變更，
    但顯已影響行為人刑罰之法律效果，自屬法律有變更，依現
    行刑法第二條第一項規定，比較新、舊法結果，仍應適用較
    有利於被告之行為時法律即九十五年七月一日修正施行前刑
    法論以牽連犯、連續犯，從而被告前後二次偽造有價證券、
    詐欺取財行為，時間緊接，分別觸犯構成要件相同之罪，顯
    係分別基於概括犯意為之，依修正前刑法第五十六條規定分
    別論以連續犯，又所犯偽造有價證券罪、詐欺取財罪犯行間
    有方法、目的之牽連關係，應依修正前刑法第五十五條之規
    定從重論以偽造有價證券罪。又刑法第六十二條於被告行為
    時規定：「對於未發覺之罪自首而受裁判者，減輕其刑。但
    有特別規定者，依其規定」，九十五年七月一日修正為：「
    對於未發覺之罪自首而受裁判者，得減輕其刑。但有特別規
    定者，依其規定」，經比較修正前後之規定，以修正前規定
    應減輕其刑較有利於被告，是被告於犯罪後未被有偵查犯罪
    職權之機關或公務員發覺前，即主動向臺灣臺北地方法院檢
    察署檢察官坦承上開犯行，並表示願意接受裁判之意，有檢
    察官九十六年一月九日詢問筆錄可參（見偵查卷第十五頁）
    ，為對於未發覺之罪自首而接受裁判，應依修正前刑法第六
    十二條前段規定減輕其刑。爰審酌被告於本案之前未曾因犯
    罪經判決，有臺灣高等法院被告前案紀錄表可稽，素行尚可
    ，所借七十萬元款項本利已清償一百零八萬九千三百元，有
    被告所提還款明細可佐，證人甲○○對此亦不否認（見本院
    審判筆錄第三、四頁），惟尚有本息三十餘萬元未還（見本
    院審判筆錄第二頁），且證人甲○○因被告尚未歸還全部借
    款，復另對其提起重利告訴而不願意原諒被告（見本院審判
    筆錄第三頁，證人甲○○所涉重利部分業經臺灣臺北地方法
    院檢察署檢察官先後以九十六年度偵字第五０六八號、九十
    六年度偵續字第三四八號為不起訴處分，現再議中），與其
    犯罪之動機、手段、目的等一切情狀，量處如主文所示之刑
    。又被告犯罪時間係在九十六年四月二十四日之前，所犯非
    中華民國九十六年罪犯減刑條例第三條所列之罪，符合減刑
    條件，依減刑條例第二條第一項第三款減其宣告刑二分之一
    ，故減為有期徒刑九月。被告及辯護人雖請求為緩刑之宣告
    ，惟被告與被害人甲○○間就上開債務仍有糾紛，亦未獲被
    害人甲○○之諒解，本院認不宜給予緩刑之宣告。扣案所示
    如附表所示以「丁○○」、「陳意」為發票人部分之本票二
    紙為偽造之有價證券，不問屬於犯人與否，均應依現行刑法
    第二百零五條規定宣告沒收。
據上論斷，應依刑事訴訟法第二百九十九條第一項前段，現行刑
法第二條第一項前段、第二百零一條第一項、第三百三十九條第
一項、第二百零五條，修正前刑法第五十六條、第五十五條後段
、第六十二條，刑法施行法第一條之一，中華民國九十六年罪犯
減刑條例第二條第一項第三款、第七條，判決如主文。
本案經檢察官侯靜雯到庭執行職務
中　　華　　民　　國　　96　　年　　9 　　月　　19　　日
　　　　　　　　　刑事第四庭    審判長法　官　劉慧芬
                                      法  官  李桂英
                                      法  官  黎惠萍
上正本證明與原本無異。
如不服本判決，應於判決送達後10日內向本院提出上訴狀（應抄
附繕本）。告訴人或被害人如對於本判決不服者，應具備理由請
求檢察官上訴，其上訴期間之計算係以檢察官收受判決正本之日
期為準。
                                      書記官  楊麗娟
中　　華　　民　　國　　96　　年　　9 　　月　　19　　日
附錄本案論罪科刑法條全文
刑法第二百零一條第一項、第三百三十九條第一項
中華民國刑法第二百零一條
（有價證券之偽造變造與行使罪）
意圖供行使之用，而偽造、變造公債票、公司股票或其他有價證
券者，處三年以上十年以下有期徒刑，得併科三千元以下罰金。
行使偽造、變造之公債票、公司股票或其他有價證券，或意圖供
行使之用，而收集或交付於人者，處一年以上七年以下有期徒刑
，得併科三千元以下罰金。
中華民國刑法第三百三十九條
（普通詐欺罪）
意圖為自己或第三人不法之所有，以詐術使人將本人或第三人之
物交付者，處五年以下有期徒刑、拘役或科或併科一千元以下罰
金。
以前項方法得財產上不法之利益或使第三人得之者，亦同。
前二項之未遂犯罰之。
附表：
┌───┬────┬────┬────┬────┬───┐
│編號  │票號    │票載發票│票載發票│票面金額│票載付│
│      │        │日      │人      │        │款日  │
├───┼────┼────┼────┼────┼───┤
│一    │CH379831│89.3.13.│丙○○  │50萬元  │89.4.1│
│      │        │        │丁○○  │        │1.    │
│      │        │        │陳意    │        │      │
├───┼────┼────┼────┼────┼───┤
│二    │        │        │丙○○  │20萬元  │89.5.1│
│      │CH379850│89.4.19.│丁○○  │        │8.    │
│      │        │        │陳意    │        │      │
└───┴────┴────┴────┴────┴───┘
